【裁判字號】    98,消債更,83
【裁判日期】    981210
【裁判案由】    更生事件
【裁判全文】
臺灣新竹地方法院民事裁定            98年度消債更字第83號
聲  請  人
即  債務人  甲○○
上列當事人因消費者債務清理事件聲請更生，本院裁定如下：
    主  文
聲請駁回。
聲請費用由聲請人負擔。
    理  由
一、按債務人不能清償債務或有不能清償之虞者，得依本條例所
    定更生或清算程序，清理其債務，為消費者債務清理條例第
    3條所明定。次按債務人對於金融機構因消費借貸、自用住
    宅借款、信用卡或現金卡契約而負債務，在聲請更生或清算
    前，應提出債權人清冊，以書面向最大債權金融機構請求協
    商債務清償方案並表明共同協商之意旨，消費者債務清理條
    例第151條第1項亦定有明文。而消費者債務清理條例所定之
    前置協商程序，其立法目的係因債務人對於金融機構因消費
    借貸、自用住宅借款、信用卡或現金卡契約而負債務，其法
    律關係較單純明確，金融機構並已訂有債務協商機制，使債
    務人與多數債權人間能利用法院程序外解決之協商機制而自
    主解決其債務，如能協商成立，債務人或不須依本條例聲請
    更生或清算，可疏減法院負擔，有效分配司法資源，遂採行
    協商前置主義。申言之，債務人須盡己之力與最大債權金融
    機構謀求自主性的協議清償債務方案，若債務人於衡酌己身
    清償資力，提出符合正當性及合理性之清償計畫，卻不被最
    大債權金融機構所接受時，債務人始得求助於法院，選擇向
    法院聲請更生或清算。反之，若債務人僅徒具形式提出協商
    聲請，而不以積極態度謀求解決清償債務方案；或債務人所
    提出之債務清償方案與其清償資力不具相當性與合理性時，
    亦即在衡量債務人之負債原因、經濟收入情況、通常生活必
    要性之支出等客觀情狀後，債務人提出之清償計畫，並不符
    合比例原則之要求時，自不能認債務人已充分踐行法律所要
    求之協商程序；否則，若不問債務人之清償資力如何，一經
    協商不成，不問原因為何即得請求更生或清算，當非法律所
    定前置協商制度之立法目的。按協商前置程序之意旨，在使
    金融機構與債務人就特定種類之債務清理事務上，利用法院
    程序外解決之協商機制，為迅速有效之自主性解決。而此一
    程序之進行，有賴當事人間之協力配合，本於誠信為基礎，
    形成債務清理之共識，藉由法院之事後核可，賦予協商內容
    作為執行名義之正當性。苟債務人無視協商程序而直接進入
    更生程序，或於前置協商程序時，不負積極協力義務，使協
    商破裂，雖有債務協商不成立之形式，然藉由此方式造成此
    等結論，難謂債務人有進行債務清理之誠意可言，則不啻根
    本否認前置協商之立法意旨。
二、查本件債務人向本院聲請更生，主張：其現今無任何財產，
    每月雖有收入26,000元，但每月必要之生活支出即高達25,
    940元，而其負債總額為新臺幣（下同）1,054,333元，且多
    是年息高達20﹪之高利貸，每月利息高達1萬多元，且銀行
    要求之償還金額已超出聲請人之能力，故聲請人現今之負債
    總額已超過資產總額甚多，每月均無法償還銀行要求之金額
    ，確有不能清償債務或不能清償之虞之情事；又聲請人前已
    提出債權人清冊，以書面向最大債權金融機構請求共同協商
    債務清償方案，惟協商不成立，且其無擔保或無優先權之債
    務總額未逾新臺幣1,200萬元，復未經法院裁定開始清算程
    序或宣告破產云云。
三、經查：
(一)本件聲請人就其積欠金融機構之無擔保債務，曾向最大債權
    金融機關國泰世華商業銀行提出債務協商之聲請，因聲請人
    表明欲逕行聲請更生程序，致協商不成立，有聲請人提出之
    該行98年6月15日前置協商不成立通知書附卷可稽，堪認為
    真實。而據國泰世華商業銀行之陳報，其未能與聲請人達成
    協商之差距為：「申請人原填寫每月還款金額為3,000元，
    惟依試算結果其每月可分配餘額達14,862元，經再洽談，仍
    提供36期-8﹪-月付金約6,780元方案供其參考，應屬可負擔
    範圍；惟申請人表示因資產管理公司債務無法納入協商，欲
    直接聲請更生程序，兩造無協商結果，該前置協商不成立」
    等語，此有國泰世華商業銀行所出具之前置協商審核表及還
    款方案試算表等相關資料附卷可稽。聲請人雖以前置協商時
    國泰世華商業銀行未能將其金融機構與非金融機構（資產管
    理公司）之債權人納入一致性協商歸咎為協商破裂原因之一
    ，惟參諸消費者債務清理條例第151條第5項之立法理由謂：
    「債務人依本條例之規定向金融機構請求債務協商，受請求
    之金融機構通知其他債權人與債務人參與協商時，其他債權
    人得選擇是否參與協商，未參與協商之債權人，本即不受已
    成立協商之拘束，債務人如為清償未參與協商債權人之債務
    致履行顯有重大困難者，即屬不可歸責於己。」是以，消債
    條例所定之前置協商，並未強制全體債權人加入，聲請人因
    前置協商方案所不及之債權人行使權利之後，倘造成無法履
    行協商方案時，非無賦予聲請人請求法院開啟債務清理程序
    之機會，故聲請人尚難以非金融機構債權人未列入協商為由
    ，拒絕協商之成立，而逕向本院聲請更生。
(二)又依消費者債務清理條例第3條規定，債務人不能清償債務
    或有不能清償之虞者，得依本條例所定更生或清算程序，清
    理其債務。該條例所謂之「不能清償債務或有不能清償之虞
    者」，係指債務人欠缺清償能力，對於已屆清償期，且已受
    請求之債務之全部或主要部分，客觀上可預見其為一般且繼
    續的不能清償之財產狀態之謂。又清償能力係由財產、信用
    、勞力三者構成，雖無足夠財產，如有良好之信用、優良之
    技術或持續不斷之勞力，即屬有清償債務之可能。又所謂「
    有不能清償之虞者」，係指債務人財務困難暫無工作收入，
    或雖有工作但收入顯行減少或有停業之虞等情形者而言（消
    費者債務清理條例立法理由參照）。本件聲請人雖陳報其目
    前薪資每月約26,000元，惟依其所提出之97年度綜合所得稅
    各類所得資料清單所載其該年度所得總額為355,950元，即
    該年度每月平均收入應為29,663元，另依其提出之98年1月
    至7月之薪資明細表核算結果，其98年度之每月平均薪資亦
    有30,221元之譜（以上收入尚不含其他非常態性之收入如三
    節獎金、年終獎金等）；則以聲請人年收入約350,000元之
    資力與其所述之負債金額1,054,333 元而言，聲請人現年方
    27歲（民國○○年○○月○○日生），推算至其法定退休年齡65歲
    為止（依勞動基準法第54條規定），尚有38年之工作能力，
    如聲請人能重新調整消費習慣、撙節開銷，即非無清償債務
    之可能。
(三)另聲請人陳報其每月之必要支出包含房租6,500元、生活費
    （三餐起居）8,000元、交通費（油資）1,500元及家用雜費
    （水、電、瓦斯及電話費等）3,500元，共計19,500元。然
    聲請人既已有負債，其生活標準應予以壓縮至最低標準，始
    符公允，蓋消債條例更生、清算制度之立法目的，係為使不
    幸陷入經濟困境之債務人得以清理債務、重建生活，並在清
    理過程中保有符合人性尊嚴之最低基本生活，但非維持債務
    人過去慣常生活，是於評估債務人是否有不能清償債務或有
    不能清償之虞時，應非由債務人任意主張其基本生活費用之
    數額，而是債務人應在維持基本生活之情況下，於能力範圍
    內盡力清償債務，是聲請人每月生活費用應以行政院公佈97
    年臺灣省最低生活費用為9,829元（已包含食、衣、住、行
    及育、樂所有之支出）為計算基準，聲請人陳報其每月支出
    費用高達19,500元，自屬過高。況聲請人所陳報之生活費及
    家用雜支合計即高達11,500元，且除房租部分外，尚無法提
    出全部基本生活開銷之憑證，本院自無從認定其每月之實際
    開銷金額是否確如聲請人所陳。此外，縱聲請人每月須支出
    上開費用，惟前開每人每月最低生活費9,829元，已涵括所
    有必要生活之支出，並含房租支出，且聲請人已負債百萬元
    以上而謂不能清償，其自須以較低之標準生活而節忖開銷用
    以償債始符誠信，其自不得以無負債人員之一般生活標準以
    上而同為要求計算生活費，是以聲請人所陳上開必要生活費
    用及房租費用尚屬過高，無足採憑。
(四)再按扶養程度，應按受扶養權利者之需要，與負扶養義務者
    之經濟能力及身分定之，民法第1119條定有明文。聲請人主
    張其每月須支付其父丙○○、母乙○○各3,220元之扶養費
    云云，然依聲請人所提出之全國財產稅總歸戶財產查詢清單
    及財政部台灣省北區國稅局96、97年度綜合所得稅各類所得
    資料清單，其父丙○○並無任何固定收入且名下財產亦僅有
    機車一部，固有賴聲請人撫養之必要，惟其母乙○○目前尚
    有工作並領有薪資收入，則其母是否達到不能維持生活，而
    有由聲請人共同扶養之必要，已有疑義，聲請人逕將母親之
    撫養費陳報為其每月固定必要支出云云，自難採取。另依聲
    請人所提出之戶籍謄本之記載，聲請人尚有兄、姐各一人可
    共同負擔父親之撫養費，是本件聲請人之父丙○○之撫養費
    ，應由聲請人與其母及兄姐共同負擔，即聲請人與母親、兄
    姐各負擔2,457元（9829/4，元以下四捨五入，下同）。從
    而，若聲請人每月薪資收入以每月30,000元之概數計算，扣
    除其本人及其父之基本生活費用12,286元（9,829元+2,457
    元＝12,286元）後，每月應尚餘17,714元可供償債，顯然並
    未構成上開不能清償債務之要件。
(五)另據聲請人陳報，若本件更生之聲請可獲准許，則其可負擔
    之還款方案為每月清償6,000元，惟此金額與前置協商時國
    泰世華商業銀行所提出之協商條件即每月6,780元，差距僅
    780元，則在聲請人之收入及支出狀況並無顯著變更之情況
    下，足認聲請人於申請前置協商時就最大債權銀行所提出之
    還款方案非無履行之能力。雖國泰世華商業銀行原提出之還
    款方案，其利率高達8﹪，略嫌過高，且並未包含聲請人對
    其他非金融機構所負之債務，惟聲請人僅需繳付36期，即可
    脫免此部分債務之枷鎖，且此項還款條件既在聲請人足以擔
    負之合理範圍內，聲請人如就其利率有異議，非不能繼續與
    債權人協商以取得共識，惟聲請人逕表示有資產公司債權未
    納入，即無法負擔上開還款條件，並執意聲請更生，實難謂
    聲請人有何清償債務之誠意。
四、據上所述，本件聲請人雖主張其已踐行前置協商程序，並提
    出前置協商不成立通知書為證，惟該次前置協商不成立原因
    因聲請人不為實質上之協商，並表明欲逕行聲請更生程序而
    致協商不成立，致使協商破裂而徒具形式，足認聲請人無參
    與協商之誠意，形同未確實踐行前置協商程序。依前揭說明
    ，本件更生之聲請，於法尚有未合，自應裁定駁回之。又聲
    請人如再度本於消費者債務清理條例之立法精神，重新檢視
    其消費生活習慣，節約支出撙節開銷，再向最大債權金融機
    構提出協商，若確有實質協商而不成立之情形，並釋明確有
    不能清償債務之情事後，仍得再向法院提出更生或清算之聲
    請，附此敘明。
中    華    民    國    98    年    12    月    10    日
              民事第一庭    法      官  蔡孟芳
上為正本係照原本作成。
如不服本裁定，應於裁定送達後10日內，以書狀向本院提出抗告
，並繳納抗告費新臺幣1千元。
中    華    民    國    98    年    12    月    10    日
                            書  記  官  李慧娟


司法院資訊處製作；財團法人民間司法改革基金會備份。
